最高法院民事判決　　　　　　九十四年度台上字第一四六０號
　　上　訴　人　壬○○
　　　　　　　　　　　　35號.
　　　　　　　　丙○○
　　　　　　　　甲○○
　　　　　　　　癸○○　台灣省.
　　共　　　同
　　訴訟代理人　黃精良律師
　　被 上訴 人　乙○○
　　　　　　　　庚○○
　　　　　　　　戊○○
　　　　　　　　丁○○
　　　　　　　　己○○
　　　　　　　　辛○○
　　共　　　同
　　訴訟代理人　陳福寧律師
上列當事人間請求塗銷土地所有權移轉登記事件，上訴人對於中
華民國九十二年八月十二日台灣高等法院台中分院第二審判決（
九十二年度重上字第一四號），提起上訴，本院判決如下：
    主  文
原判決廢棄，發回台灣高等法院台中分院。
    理  由
本件被上訴人主張：坐落南投市○○○○段西施厝坪小段八一號
（下稱系爭土地）、及八一之二號兩筆土地，為祭祀公業施君同
（下稱祭祀公業）所有。上訴人壬○○、丙○○之父施萬財（於
民國八十六年八月五日死亡）及伊均為祭祀公業之派下員。施萬
財於八十六年四月一日未經祭祀公業之派下員全體同意，以壬○
○、丙○○為連帶保證人，擅將其於祭祀公業「分配持分全部」
之土地，以新台幣（下同）四百萬元出售予上訴人甲○○，並於
八十六年四月二十一日向南投市公所申請發給祭祀公業派下員證
明書時，虛報派下員僅施萬財一人。於施萬財死亡後，壬○○、
丙○○仍未將伊列為祭祀公業之派下員，即繼續辦理祭祀公業證
明書及管理者變更登記暨解散該祭祀公業之解散登記等事宜，再
協議由其二人各取得系爭土地應有部分二分之一，而以其為施萬
財之法定繼承人身分履行上開買賣契約 (下稱系爭買賣契約)，
於八十八年六月七日將系爭土地，分別登記予上訴人甲○○及癸
○○應有部分各二分之一。壬○○、丙○○之所為，既未經伊之
同意，自均屬無權處分，依法不生效力。甲○○自始知悉系爭土
地屬祭祀公業所有及伊對該土地有權利存在，且依系爭買賣契約
書第四條觀之，施萬財所出售者，並非系爭土地全部，亦為甲○
○所明知，足見甲○○及癸○○取得系爭土地之全部，非出於善
意，即應回復系爭土地之原狀等情。爰以先位聲明，求為：(一)上
訴人應塗銷其等間就系爭土地所為之所有權移轉登記。(二)上訴人
壬○○、丙○○就系爭土地所為之（祭祀公業）解散登記應予塗
銷。(三)上訴人壬○○應塗銷系爭土地之管理者變更登記之判決。
（被上訴人另以備位聲明，請求上訴人連帶賠償一千二百二十七
萬六千元本息部分，未經第一審及原審裁判。）
上訴人則以：系爭土地買賣契約，係以祭祀公業土地為標的，於
尚未辦理所有權移轉登記之前，曾經另件判決確認被上訴人對祭
祀公業無派下權確定，是出賣人施萬財既為唯一派下權人，其繼
承人壬○○、丙○○為履行買賣契約所為系爭土地之管理者變更
登記、解散登記、及所有權移轉登記，自均屬有權處分。縱被上
訴人嗣後提起再審之訴，確認其係派下權人，然依土地法第四十
三條規定，亦無法追奪伊因善意登記所取得之權利等語，資為抗
辯。
原審維持第一審所為被上訴人勝訴之判決，駁回上訴人之上訴，
無非以：依施萬財於八十六年四月一日與甲○○訂立之系爭土地
買賣契約書第四條約定，施萬財同意出售其分配持分全部土地予
甲○○，並以壬○○、丙○○為連帶保證人，而於契約後記註明
：「本契約出賣人施萬財於八十六年八月五日死亡，繼承人壬○
○、丙○○同意負契約履行責任」等語，足認施萬財所出售者，
僅係其分配之持分，非系爭土地之全部。壬○○、丙○○嗣係依
據系爭土地買賣契約書，將土地以買賣為原因，於八十八年間移
轉登記予甲○○、癸○○應有部分各二分之一，為壬○○、丙○
○所自認，亦見該登記非本於其與甲○○、癸○○間另訂之買賣
契約。雖被上訴人於八十七年提起確認其對祭祀公業之派下權存
在等訴訟受敗訴判決確定，但被上訴人旋又提起再審之訴，終經
原法院以八十九年度重上字第一二一號判決確認被上訴人對祭祀
公業之派下權存在確定。則系爭土地自仍屬祭祀公業全體派下員
之公同共有財產。壬○○、丙○○未經全體派下員之推選及同意
，逕為祭祀公業管理者之變更登記及解散祭祀公業登記，先將系
爭土地移轉登記為其等所有，再以施萬財繼承人身分，將土地之
全部於八十八年六月七日移轉登記予甲○○、癸○○應有部分各
二分之一，即屬無權處分。該處分並未經被上訴人嗣後同意或追
認，依法應不生效力。而衡諸常情，購買祭祀公業之土地均涉及
多數之派下權人，買受人應會詳加調查出售之土地權利是否清楚
，上訴人癸○○為投注資金共同購買土地者，應有此認識。參以
壬○○、丙○○與被上訴人間因系爭祭祀公業派下權歷年來之行
政異議，進而涉訟之爭執，甲○○、癸○○皆不能諉為不知情，
自難認其係信賴登記之善意第三人，應無土地法第四十三條規定
之適用。至再審之訴之判決，於第三人在起訴前，以善意取得之
權利無影響。固為民事訴訟法第五百零六條所明定，惟必須第三
人於起訴前係以善意取得之權利始不受影響。上訴人就系爭土地
之移轉登記既經認定並非善意，即無適用該第五百零六條規定之
餘地。從而，被上訴人基於無權處分之法律關係，所為之先位請
求，核屬有據，應予准許等詞，為其判斷之基礎。
按請求塗銷被告與第三人間所為無效行為之不動產所有權移轉登
記或他項權利登記時，僅得向該第三人為之，不得對被告一併為
此請求（參見本院七十三年台抗字第四七二號、七十一年台上字
第四三四二號判例意旨）。本件被上訴人以上訴人壬○○、丙○
○將系爭土地所有權移轉登記予上訴人甲○○、癸○○，係屬無
權處分之無效行為，因而起訴請求塗銷系爭土地所有權移轉登記
，依上開說明，自僅得訴請甲○○、癸○○為塗銷登記，不得併
對壬○○、丙○○請求。原審對於第一審准被上訴人請求甲○○
、癸○○與壬○○、丙○○塗銷系爭土地所有權移轉登記部分，
未加以糾正，反予維持，即有未洽。次按再審之訴之判決，於第
三人在起訴前以善意取得之權利無影響，民事訴訟法第五百零六
條定有明文。甲○○與壬○○、丙○○之被繼承人施萬財於八十
六年間訂立系爭土地買賣契約時，雖祭祀公業之派下權尚有爭議
，惟其等係待被上訴人於八十七年間提起確認對祭祀公業之派下
權存在而受敗訴判決確定，可認被上訴人非祭祀公業之派下員後
，始於八十八年間辦理系爭土地之所有權移轉登記，為原審合法
確定之事實。則嗣後被上訴人縱於八十九年間提起再審之訴，經
判決確認其對祭祀公業之派下權存在確定，能否據此推認在此之
前甲○○、癸○○之取得系爭土地所有權非屬善意？壬○○、丙
○○之辦理祭祀公業管理者變更登記及該公業之解散登記，猶須
徵得被上訴人之同意或追認？非無探討之餘地。原審未予明確調
查審認，遽為上訴人不利之判決，自屬難昭折服。上訴論旨，指
摘原判決不當，求予廢棄，非無理由。
據上論結，本件上訴為有理由。依民事訴訟法第四百七十七條第
一項、第四百七十八條第二項，判決如主文。
中　　華　　民　　國　九十四　年　　八　　月 　十一 　日
                      最高法院民事第五庭
                          審判長法官  蘇　茂　秋
                                法官  朱　建　男
                                法官  蘇　達　志
                                法官  王　仁　貴
                                法官  葉　勝　利
      本件正本證明與原本無異
                                      書  記  官
中　　華　　民　　國　九十四　年　　八　　月  二十二  日
                                                       j
